臺灣高等法院臺南分院刑事判決
110年度上訴字第188號
上  訴  人  臺灣臺南地方檢察署檢察官
被      告  甲○○



選任辯護人  凃禎和律師
上列上訴人因被告殺人未遂案件，不服臺灣臺南地方法院109年
度訴字第1144號中華民國109年12月23日第一審判決（起訴案號
：臺灣臺南地方檢察署109年度偵字第10446號），提起上訴，本
院判決如下：
    主  文
原判決關於沒收部分撤銷。
其他上訴駁回。
    事  實
一、甲○○與楊○成（民國00年0月生，案發時為未滿18歲之少年，
    由臺灣臺南地方法院少年法庭另行審理）為朋友關係，楊○
    成聽聞友人翁世傑於109年4月上旬與丙○○發生衝突遭毆受傷
    ，為替翁世傑出氣，事先購買西瓜刀2把及防狼噴霧1瓶備用
    ，另為避免遭查緝而先行竊取000-000號車牌，將之懸掛於
    其向不知情友人李平慎借用原車牌號碼為000-000號（引擎
    號碼：000000-000000號）普通重型機車上，楊○成嗣於109
    年4月11日或同月12日，將其友人翁世傑遭毆一事告知甲○○
    ，邀甲○○一同教訓丙○○，經甲○○應允，楊○成遂於109年4月1
    3日中午12時許，將上開機車交由不知該機車懸掛失竊車牌
    一情之甲○○騎乘，搭載其前往臺南市中西區青年路226巷停
    車場埋伏等候丙○○，同日下午3時51分許，二人見丙○○走向
    其所有自用小客車準備上車時，均明知楊○成預先購買之西
    瓜刀2把，刀刃極為鋒利，且可預見軀幹為人體重要器官所
    在，係極為脆弱之要害部位，倘持鋒利之刀刃朝上開部位加
    以砍擊，有可能使該部位內之臟器損傷或因大量出血而發生
    死亡結果之高度可能，仍基於縱致他人死亡亦不違反其本意
    之殺人不確定故意之犯意聯絡，先由甲○○持防狼噴霧劑朝丙
    ○○頭部噴灑，使丙○○無法反抗，再分持預先購買之西瓜刀（
    全長40.5公分、柄長13公分、刃長27.5公分）各1把，由後
    方接續朝丙○○之軀幹、四肢猛力揮砍，丙○○因不堪遭甲○○、
    楊○成分持西瓜刀揮砍，遂往停車場外逃跑，甲○○、楊○成見
    狀猶持刀緊追在後，並於丙○○跌落附近草叢後，繼續持刀揮
    砍，丙○○因此受有右鎖骨上皮膚肌肉撕脫傷、右手2、3、4
    、5手指伸指肌腱斷裂、尺側伸腕肌腱斷裂、右手尺神經斷
    裂、尺側屈腕肌腱斷裂、右小指屈指肌腱斷裂、右無名指屈
    指肌腱部份斷裂、左側前臂切割傷合併多條伸腕及伸指肌腱
    斷裂、右後骨間神經斷裂、左手中指伸指肌腱斷裂及指骨骨
    折、左大腿外側及後側多條皮膚裂傷合併股外側肌、二頭肌
    外側及闊筋膜張肌多處斷裂、出血性休克等傷害，甲○○、楊
    ○成罷手後，由甲○○騎乘上開機車搭載楊○成逃逸，嗣丙○○經
    緊急送醫救治，始倖免於死。甲○○、楊○成於有偵查權限之
    機關或人員發覺前，即於同年月16日11時許，主動向臺南市
    政府警察局第二分局有偵查權限之警員自首上開殺害丙○○之
    行為並願接受裁判，經警當場扣得上開甲○○、楊○成持以犯
    案之西瓜刀2把及案發時穿著之ADIDAS、PUMA廠牌球鞋各1雙
    。
二、案經丙○○、丙○○之配偶乙○○訴由臺南市政府警察局第二分局
    報告臺灣臺南地方檢察署檢察官偵查起訴。
    理  由
一、證據能力：
    按被告以外之人於審判外之陳述，雖不符刑事訴訟法第159
    條之1至第159條之4規定得為證據之情形，而經當事人於審
    判程序同意作為證據，法院審酌該言詞陳述或書面陳述作成
    時之情況，認為適當者，亦得為證據，刑事訴訟法第159條
    之5第1項定有明文。又刑事訴訟法第159條之5立法意旨，在
    於確認當事人對於傳聞證據有處分權，得放棄反對詰問權，
    同意或擬制同意傳聞證據可作為證據，屬於證據傳聞性之解
    除行為，如法院認為適當，不論該傳聞證據是否具備刑事訴
    訟法第159條之1至第159條之4所定情形，均容許作為證據，
    不以未具備刑事訴訟法第159條之1至第159條之4所定情形為
    前提。查本判決所引用之下列供述證據暨其他書證、物證，
    檢察官、被告及其辯護人於本院準備程序、審理時，均同意
    作為本案證據（見本院卷第65至69頁、第98至99頁），且於
    本院逐一提示後，迄於言詞辯論終結前亦未聲明異議，本院
    審酌上開證據資料製作時之情況，尚無違法不當及證明力明
    顯過低之瑕疵，認以之作為證據應屬適當，而有證據能力。
二、認定犯罪事實所憑之證據及理由:
㈠、上開犯罪事實，迭據被告於警詢、偵訊、原審及本院審理時
    坦承不諱(見警卷第3至9頁、第12至17頁；1987號偵卷－以下
    稱偵卷一－第231至238頁；原審卷第51頁、第101頁、第111
    至116頁；本院卷第64至65頁、第98頁、第112至116頁)，並
    據證人即共犯楊○成、證人即告訴人丙○○於警詢、偵查中證
    述在卷（見警卷第19至24頁、第25至31頁、第33至38頁；偵
    卷一第243至249頁；10446號偵卷－以下稱偵卷二－第83至84
    頁）及案發後騎車搭載被告及共犯楊○成返家之證人邱廷恩
    、被告與共犯騎乘之機車車主證人李平慎於警詢證述綦詳（
    見警卷第45至47頁、第49至54頁、第55至60頁、第61至65頁
    ），復有丙○○受傷後至國立成功大學醫學院附設醫院（以下
    稱成大醫院）就診所出具之診斷證明書、臺南市政府警察局
    第二分局扣押筆錄、扣押物品目錄表及扣押物品收據、扣案
    西瓜刀2把、運動鞋2雙照片、臺南市東區林森路之全家便利
    超商店内監視器畫面翻拍照片、臺南市○區○○路0段000號前
    之監視器畫面翻拍照片、臺南市東區衛國街114巷口、東區
    東門路2段167巷口彩券行旁及南區永成路監視器畫面翻拍照
    片、臺南市中西區青年路226巷停車場内監視器畫面翻拍照
    片、路口監視器畫面翻拍照片、車牌號碼000-000號普通重
    型機車尋獲地點現場照片、臺南市○○區○○○0號電線桿附近之
    監視器畫面翻拍照片、内政部警政署刑事警察局109年5月8
    日刑紋字第1090047000號鑑定書、李平慎之勘察採證同意書
    及領據、車輛詳細資料報表、失車-案件基本資料詳細畫面
    報表、孟裕洋之贓物認領保管單、臺南市政府警察局第二分
    局109年4月15日偵查報告、涉案車輛000-000號機車之行車
    路線圖、臺南市政府警察局第二分局109年6月14日南市警二
    偵字第1090297034號函暨所附109年度偵字第10446殺人未遂
    案之扣案西瓜刀長度與寬度測量照片、成大醫院109年7月10
    日成附醫急診字第1090011310號函暨所附丙○○之就診相關醫
    療資料、丙○○109年8月4日偵查庭訊時之全身照片、丙○○109
    年4月13日當日遭砍傷之現場照片（見警卷第71頁、第73頁
    、第75至81頁、第83至第87頁、第105至125頁、第133至139
    頁、第197至209頁、第211至217頁、第219頁、第221頁；偵
    卷一第5至7頁、第15至23頁、第25至27頁、第41至45頁、第
    47至49頁、第53頁、第57頁；偵卷二第19至25頁、第35至72
    頁、第85至95頁、第103至105頁）附卷可佐，並有扣案西瓜
    刀2把可資佐證。被告之任意性自白與其他卷內客觀事證相
    符，堪以採取。
㈡、從而，本件事證明確，被告犯行，洵堪認定，自應依法論科
    。
三、論罪科刑之理由：
㈠、核被告所為，係犯刑法第271條第2項、第1項之殺人未遂罪。
    被告與楊○成就上開殺人未遂犯行，有犯意聯絡及行為分擔
    ，應依刑法第28條規定論以共同正犯。
㈡、又數行為於同時同地或密切接近之時地實施，侵害同一之法
    益，各行為之獨立性極為薄弱，依一般社會健全觀念，在時
    間差距上，難以強行分開，在刑法評價上，以視為數個舉動
    之接續施行，合為包括之一行為予以評價，較為合理，則屬
    接續犯，而為包括之一罪(最高法院86年台上字第3295號判
    決意旨參照)。被告持西瓜刀朝丙○○多次揮砍行為，主觀上
    係出於單一犯意，客觀上係於密切接近之時、地實施，侵害
    同一法益，各行為間獨立性極為薄弱，依一般社會健全觀念
    ，在時間差距上難以強行分開，應視為接續之一行為，合為
    包括之一行為予以評價而論以一殺人未遂罪。
㈢、被告已著手於殺人犯行之實行，而未生死亡之結果，為未遂
    犯，應依刑法第25條第2項之規定，按既遂犯之刑減輕之。
㈣、刑法第62條所稱自首，指行為人自行申告自己尚未被發覺之
    犯罪行為，而自願接受法院裁判之行為。其申告之內容，僅
    須足以使刑事追訴機關憑以查明犯罪之真相即可，不以事實
    真相完全相符為必要；又刑法第62條所謂「發覺」，固非以
    有偵查犯罪職權之機關或人員確知其人犯罪無誤為必要，而
    於對其發生嫌疑時，即得謂為已發覺；但此項對犯人之嫌疑
    ，仍須有確切之根據得為合理之可疑者，始足當之，若單純
    主觀上之懷疑，要不得謂已發生嫌疑（最高法院72年度台上
    字第641號、75年度台上字第1634號判決意旨參照）。經查
    ，案發後承辦員警迄109年4月15日，僅止於調閱現場、周邊
    路口、商家之監視器畫面，及清查監視器畫面中之相關人士
    ，尚未懷疑被告涉案等情，有臺南市政府警察局第二分局10
    9年4月15日偵查報告1份附卷可佐（見偵卷一第5至7頁），
    而被告係於109年4月16日11時許，自行至臺南市政府警察局
    第二分局投案，此觀被告之警詢筆錄記載甚明（見警卷第3
    至9頁），堪認被告於犯罪後，在未有偵查犯罪職務之機關
    或公務員發覺其為犯罪人前，主動至臺南市政府警察局第二
    分局自首而接受裁判，爰依刑法第62條前段規定減輕其刑，
    並依刑法第70條規定遞減之。
四、撤銷之理由(即原判決沒收部分)：
㈠、按現行刑法之沒收，係刑罰及保安處分以外之法律效果，具
    有獨立性，而非從刑，得與罪刑區分，非從屬於主刑，自得
    與罪刑分別處理。因而在訴訟程序，本於沒收之獨立性，自
    得於本案罪刑部分上訴予以駁回時，單獨就沒收部分予以撤
    銷（最高法院107年度台上字第2153號判決意旨參照）。
㈡、又刑法沒收新制自105年7月1日施行生效，明定沒收為刑罰及
    保安處分以外之獨立法律效果，並刪除第34條沒收為從刑之
    規定。而刑事法所稱「責任共同原則」，指參與犯罪之共同
    正犯，就基於犯意聯絡下之分擔行為所生全部結果同負責任
    之謂，此與沒收無涉。刑法第38條第2項規定供犯罪所用之
    物之裁量沒收，以該物屬於犯罪行為人即被告者為限，包括
    被告有所有權或有事實上處分權之情形，始得在該被告罪刑
    項下諭知沒收，對於非所有權人復無處分權之共同正犯，則
    無庸在其罪刑項下諭知沒收，最高法院26年滬上字第86號判
    決及62年度第1次刑庭庭推總會議決議㈥、65年度第5次刑庭
    庭推總會議決議㈡關於共同正犯罪刑項下均應諭知沒收之相
    關見解，均經同院107年度第5次刑事庭會議決議不再援用或
    參考(最高法院109年度台上字第191號判決意旨參照)。
㈢、未扣案防狼噴霧及扣案西瓜刀2把，雖係供本件被告及共犯楊
    ○成犯本件殺人未遂犯行所用之物，然為共犯楊○成所購買，
    而為共犯楊○成所有，並非被告所有，業據被告於警詢、偵
    訊、原審及本院審理陳述明確(見警卷第6頁、第12頁；他卷
    第233至234頁、第236頁、第238頁；原審卷第56頁、第113
    頁；本院卷第69頁、第110頁、第115頁)，並據共犯楊○成於
    警詢、偵訊時證述在卷(見警卷第21頁、第29頁；他卷第246
    至247頁)，亦無任何證據證明被告對上開物品有處分權限，
    則依上開最高法院判決闡釋意旨，尚不得依刑法第38條第2
    項前段之規定宣告沒收甚明。至其餘扣案之PUMA球鞋1雙為
    共犯楊○成所有，並非被告所有；扣案愛迪達球鞋1雙，雖為
    被告所有，於犯案時穿著之物，然並非供被告犯本案殺人未
    遂罪所用之工具，扣案球鞋若非被告所有，即是與本案並無
    直接關連性，爰均不予宣告沒收，附此敘明。
㈣、原判決就扣案西瓜刀2把，認係供被告及共犯楊○成犯本件殺
    人未遂罪所用之物，而基於共犯間責任共同理論，依刑法第
    38條第2項規定於本案予以宣告沒收，惟刑事法所稱「責任
    共同原則」，指參與犯罪之共同正犯，就基於犯意聯絡下之
    分擔行為所生全部結果同負責任之謂，此與沒收無涉。刑法
    第38條第2項規定供犯罪所用之物之裁量沒收，以該物屬於
    犯罪行為人即被告者為限，包括被告有所有權或有事實上處
    分權之情形，始得在該被告罪刑項下諭知沒收，對於非所有
    權人復無處分權之共同正犯，則無庸在其罪刑項下諭知沒收
    ，最高法院上開判決已闡釋甚明，是原判決就上開並非被告
    所有且被告對之無處分權之物品予以宣告沒收，即有未當。
    檢察官上訴雖未指摘及此，然原判決既有上開違誤之處，自
    應由本院就原判決之沒收部分予以撤銷。
五、駁回上訴部分：
㈠、原審認被告本案犯行事證明確，因而依刑法第28條、刑法第2
    71條第2項、第1項、第25條第2項、第62條前段規定，論以
    殺人未遂罪，並審酌被告與告訴人丙○○並不認識，竟僅因受
    共犯楊○成之邀約，即共同對告訴人丙○○為上開殺人未遂犯
    行，造成告訴人丙○○身體受有前揭傷勢，及心理上難以磨滅
    之創傷，身、心皆嚴重受創，可見被告罔顧他人性命，惡性
    非輕，所為應予非難；惟念其犯後坦承犯行，有意願與告訴
    人丙○○洽談和解，態度尚可，於案發時甫年滿18歲，年輕識
    淺；參以其犯罪動機、目的、手段、所生危害；兼衡其自陳
    教育程度為高中肄業，在欣磊營造有限公司擔任現場施工人
    員，月薪約新臺幣3萬多元，無人需其扶養等一切情狀，量
    處被告有期徒刑4年4月。經核原判決認事用法、量刑均無不
    合之處。
㈡、檢察官據告訴人丙○○之請求以被告與告訴人丙○○素不相識，
    亦無恩怨，僅因共犯楊○成邀約，即與共犯楊○成分持西瓜刀
    砍殺告訴人丙○○，致告訴人丙○○受有起訴書犯罪事實欄所載
    之傷害，告訴人丙○○雖經送醫治療，仍在身體留下大面積疤
    痕，被告持刀埋伏砍殺告訴人丙○○更造成其心靈恐懼陰影，
    被告案發後迄今，未與告訴人丙○○達成和解，亦未向告訴人
    丙○○表達歉意，難認被告犯後態度良好，原審量刑容有過輕
    為由，指摘原判決不當。惟按關於刑之量定，係實體法上賦
    予法院得為自由裁量之事項，倘其量刑已以行為人之行為罪
    責為基礎，並斟酌刑法第57條各款所列情狀，在法定刑度內
    ，酌量科刑，如無偏執一端，致明顯失出失入情形，上級審
    法院即不得單就量刑部分遽指為不當或違法。原判決業依刑
    法第57條各項就卷內證據資料參互審酌，逐一剖析，認定被
    告犯行造成告訴人丙○○之傷勢情形、對告訴人丙○○之身心創
    傷、有意願與告訴人丙○○洽談和解等包含檢察官上訴所指各
    節在內應審酌之刑法第57條事由，於適法範圍內行使其量刑
    之裁量權，核無違法或檢察官所稱量刑過輕而不當，原判決
    既無違誤，即應予維持。是檢察官之上訴，為無理由，應予
    駁回。
六、依刑事訴訟法第368條、第369條第1項前段，判決如主文。
本案經檢察官李政賢提起公訴，檢察官蘇榮照提起上訴，檢察官
趙中岳到庭執行職務。
中　　華　　民　　國　　110 　年　　4 　　月　　7 　　日
                  刑事第六庭    審判長法　官  張瑛宗
                                      法　官  林逸梅
                                      法　官  李秋瑩
以上正本證明與原本無異。
如不服本判決應於收受送達後20日內向本院提出上訴書狀，其未
敘述上訴理由者，並得於提起上訴後20日內向本院補提理由書（
均須按他造當事人之人數附繕本）「切勿逕送上級法院」。
　　　　　　　　　　　　　　　　　　　書記官  劉紀君
中　　華　　民　　國　　110 　年　　4 　　月　　7 　　日
附錄本案論罪科刑法條全文
中華民國刑法第271條
（普通殺人罪）
殺人者，處死刑、無期徒刑或10年以上有期徒刑。
前項之未遂犯罰之。
預備犯第1項之罪者，處2年以下有期徒刑。